臺灣臺北地方法院民事判決　　　　　　　　　　　　九十二年度訴字第四一八五號
　　原　　　告　甲○○
　　訴訟代理人　吳瑞堯律師
　　複代理人　　許蕙寶律師
　　被　　　告　乙○
右當事人間請求清償債務事件，本院於九十三年五月二十五日言詞辯論終結，判決如
下：
    主  文
被告應給付原告新台幣壹佰零貳萬仟元，及自民國八十四年二月十六日起至清償日
止，按週年利率百分之五計算之利息。
原告其餘之訴駁回。
訴訟費用由被告負擔。
本判決第一項於原告以新台幣拾肆萬壹仟元供擔保後，得假執行。但被告如於假執
行程序實施前，以新台幣壹佰零貳萬仟元為原告預供擔保，得免為假執行。
原告其餘假執行之聲請駁回。
    事實及理由
一、原告起訴時原以消費借貸及票據關係為本件請求之訴訟標的，旋九十三年三月二
    十三日當庭追加訴訟標的為保證關係，嗣九十三年四月二十八日再度具狀表明本
    件訴訟標的為消費借貸，因原告均以其所提出之本票五紙為其原因事實之主張，
    其請求之基礎事礎同一，依民事訴訟法第二百五十五條第一項第二款之規定，其
    訴之變更合於規定，應予淮許，核先敘明。
二、原告主張：緣原告甲○○於民國八十年前（詳細時間因事隔久遠、原告無復記憶
    ）因金錢借貸關係共交付與被告共新台幣（下同）八十萬元。被告於八十年前亦
    曾向原告支借二十二萬三千元。故被告於八十年前共向原告借貸一百零二萬三千
    元，並均簽發有本票以之為擔保（參照證物一）。原告對於交付被告之金錢日期
    雖不復記憶、且其清償方式亦因僅係一時借貸，短期內即將償還，而未約定詳細
    之利息、清償日期，但均不損及其為消費借貸之法律關係。原告與被告間之借貸
    關係因被告之前所給付之本票不能兌現，亦曾由被告再為一次之換票，被告所提
    出換票之本票即為證物一之本票影本。其中原告被告於民國八十四年一月二十一
    日協商如何處理被告之債務，被告遂於同日簽發一張保證書予原告，承諾於八十
    四年二月十五日前一定歸還原告新台幣一百零二萬三千元（參照證物二）。並於
    八十四年一月二十六日被告、訴外人顏後與原告一同討論所積欠原告之借款部分
    ，被告、訴外人顏後一同簽發另一張保證書與原告（參照證物三），訴外人顏後
    須償還其所積欠原告之傢俱款項共新台幣一百八十五萬元，被告須償還其之前借
    款共新台幣一百二十二萬三千元（連同另一張二十萬元本票）。是以，原告與被
    告間之金錢借貸關係可由被告簽具之二張保證書上所載明之積欠新台幣一百零二
    萬三千元，及其後另一張載明積欠新台幣一百二十二萬三千元（為原債權加列另
    一筆債權新台幣二十萬元後加總計算），可見原告確係交付與被告新台幣一百零
    二萬三千元，若原告未交付被告金錢，則何來交付金錢後所生之積欠債務？且本
    票具有可直接對於被告強制執行之效力，若非被告收受原告之金錢，如何肯簽具
    該多張本票？是以，原告共交付被告新台幣一百零二萬三千元，並由被告簽具多
    張本票為擔保（參照證物一），且由被告於八十四年一月二十一日、一月二十六
    日分別為債務之承認，是以，被告之承認除使時效之計算從民國八十四年一月間
    起算外，並發生承認債務之效力，爰依消費借貸關係起訴請求等語。並聲明：
    (一)被告應給付原告一百零二萬三千元，及自八十四年二月十五日起至清償日止以
    年利率百分之五計算之利息。(二)願供擔保請准宣告假執行。
二、被告主張：訴外人顏後於八十年間向原告借貸一百零二萬三千元購買辦公室桌椅
    ，由被告簽發本票五紙供訴外人顏後向原告借款之用，非被告向原告借貸款項，
    因此被告僅負簽發本票之票據責任，並不對原告負清償借款之責，惟被告所簽發
    之五紙本票均已罹於三年消滅時效，原告不得依票據之法律關係向被告請求；原
    告所提出之八十四年一月二十一日被告簽立之保證書，係原告帶領多人至被告處
    ，脅迫被告簽具保證書並保證於八十四年二月十五日前清償；原告另提出之八十
    四年一月二十六日之保證書上之印章雖是被告之印章，但並非被告所蓋，連帶保
    證人是被告的字，但被告主張是項保證書係經剪接，因被告於八十四年一月二十
    一日遭原告脅迫簽具保證書後即未再見過原告。又，原告並未交付八十萬元予被
    告，被告雖曾向原告借貸二十二萬三千元，但於八十六年間訴外人顏後以被告之
    土地向新竹竹企貸款六百萬元償還原告時，亦已清償被告前開向原告所借之二十
    二萬三千元等語資為抗辯。並聲明：(一)原告之訴及其假執行之聲請駁回。(二)如受
    不利益判決，並願供擔保准予宣告免為假執行。
三、不爭執事實：
    (一)被告簽本票五紙【發票號分別為：047364、0000000、0000000、606776、6067
      77，票面金額分別為：二十五萬元、四十五萬元、二萬三千元、十五萬元、十
      五萬元，發票日期分，發票日期分別：八十二年十月十五日、八十四年一月六
      日、八十四年月元月六日、八十年五月九日、八十年五月日，票載到期日分別
      為：八十二年十一月二日、八十四年一月十六日、八十四年元月六日、八十年
      七月九日、八十年七月九日】，前開五紙本票均業已罹於消滅時效。
    (二)被告曾簽名於原告提出八十四年一月二十一日之保證書。
    (三)被告於八十年間曾向原告借貸二十二萬三千元。
四、得心證之理由：
    本件兩造所爭執之處，應在於被告有無向原告借款八十萬元？又被告向原告借款
    二十二萬三千元，是否業由訴外人顏後清償之？
    (一)查原告主張被告向其借款一百零二萬三千元之事實，提出被告於八十四年一月
      二十一日出具之保證書（下稱第一紙保證書）影本乙紙為憑，雖被告以第一紙
      保證書係遭脅迫等語抗辯。惟按因被詐欺或被脅迫而為意思表示者，表意人得
      撤銷其意思表示。前條之撤銷，應於發見詐欺或脅迫終止後，一年內為之，民
      法第九十二條第一項、第九十三條前段分別定明文。查被告抗辯第一紙保證書
      係因遭脅迫所為，縱然屬實，依前開規定，該第一紙保證書亦因除斥期間之經
      過而不得撤銷之，該第一紙保證書既未經撤銷而有效，被告自應依該保證書之
      內容負清償之責；雖被告復以第一紙保證書所載之債務，僅係為擔保訴外人顏
      後為購買傢俱積欠原告之債務，可由原告提出由被告簽發之本票五紙總額與該
      保證書所載金額相同可知，被告並不負清償債務之責等語置辯，惟依保證書所
      載：「茲因積欠甲○○先生壹佰零貳萬參仟元正，早已過期未付。今保證於八
      十四年二月十五日以前一定歸還，至時若未能歸還，願付一切法律責任。」等
      語，則被告既然以書面表明「積欠」二字，而未為其他註記或保留，依其文義
      觀之，應為其本身積欠原告之債務，尚難與保證債務係指主債務人未能如期清
      償時，始由保證人負清償債務屬於從屬義務之文義可等同視之；至於票據屬無
      因證券，被告簽發本票交付原告原因為何？無從由該本票知悉，而被告主張其
      係為擔保訴外人顏後之債務而簽發，但未據被告舉證以實其說，自不足採。況
      且原告提出被告於八十四年一月二十六日以連帶保證人之身分出具之保證書（
      下稱第二紙保證書），該保證書記載：「一關於積欠甲○○及可貿企業有限公
      司辦公傢俱、裝璜代墊款尾款部分，承諾如下：(1)……(2)……　(3)二月二十日
      前若無法清償，乙○女士承諾中壢龍崗土地（未具名但有二分之一股份）拿出
　    處理，以為保證，乙○女士積欠部分亦一併處理之。(4)積欠部分，尾款新台幣
      壹佰捌拾伍萬元正（傢俱部分），乙○女士部分為新台幣壹佰貳拾貳萬仟元
      正。」等語，則依該第二紙保證書所載文義可知，該保證書原係針對訴外人顏
      後積欠原告有關辦公傢俱等代墊尾款一百八十五萬元部分，若訴外人顏後無法
      於八十四年二月二十日前清償，則由被告承諾以中壢龍崗土地處分清償之，若
      以該土地之處分清償時，併就被告積欠原告一百二十二萬三千元部分為清償，
      亦即訴外人顏後積欠原告之傢俱款與本件請求非屬同一借貸行為，雖被告以該
      第二紙保證書係遭剪接，其自八十四年一月二十一日簽具第一紙保證書後即未
      再與原告見面，且其上圖章改的部分有偽造之嫌等語。惟當事人主張有利於己
      之事實，就其事實有舉證之責任，又私人之印章，由自己使用為常態，被人盜
　　　用為變態，主張變態事實之當事人，自應就此印章被盜用之事實負舉證之責任
　　　。查被告對於第二紙保證書上之署名為其所親簽，印文為其所有之事實，並不
　　　爭執，又該第二紙保證書經原告訴訟代理人當庭提出經本院勘驗結果，並無剪
　　　接情況等情，業經記明於本院九十三年四月二十日言詞辯論筆錄，有該筆錄在
  　　卷可憑，因第二紙保證書並無遭剪接之情，則被告主張其印文遭盜用之情自應
　    負舉證之責，惟被告未能舉證證明之，則被告抗辯第二紙保證書係偽造自不足
      採。因該第二紙保證書為被告親自出具，依該第二紙保證書內容所載，除訴外
　　　人顏後積欠原告有關傢俱之債務外，被告另積欠原告另筆債務一百二十二萬三
　　　千元（原告主張尚包括本案以外之另筆二十萬元債務），如前所述，則原告主
   　 張被告積欠其債務一百零二萬三千元，為可採，被告抗辯，其未向原告借用其
      中之八十萬元，尚不足採。
    (二)按請求履行債務之訴，原告就其所主張債權發生原因之事實固有舉證之責，若
      被告自認此項事實而主張該債權已因清償而消滅，則清償之事實應由被告負舉
      證之責任。查被告就原告主張借貸金額中之二十二萬三千元為其所借用，惟業
      由訴外人顏後以桃園土地向新竹竹企貸款還掉，這是訴外人顏後向被告說的等
      語，並舉證人陳忠籛及提出訴外人顏後簽發之本票為證。惟查，證人陳忠籛到
      庭證稱：「二十二萬三千元被告已經清償原告，顏後與原告拿乙○桃園土地向
      新竹企銀借錢，貸得七百多萬，來解決顏後與原告間債務問題。顏後開今日庭
　　　呈陸拾萬元的本票代表包括二十二萬三千元在內都已清償。我知道顏後有開這
　　　張六十萬的票，還有其他的票給被告，顏後開這些票是要讓乙○安心，並稱乙
　　　○與原告間的債務他已經還了，但未將拿借據回來交還乙○，這些是我聽到顏
　　　後告訴乙○的，至於顏後有無如其所言清償該二十二多萬元的借款我不清楚。
　　　」等語，則依證人所言其僅係轉述訴外人顏後與被告間之對話，惟訴外人顏後
　　　是否如其所言清償被告積欠原告之二十二萬三千元之債務，尚無法證明之，至
　　　被告持有訴外人顏後所簽發之本票，亦僅係被告與訴外人顏後二人間債權債務
　　　之結算結果，尚未能證明被告積欠原告之債務業已清償，是被告抗辯其業已清
　　  償原告二十二萬三千元，尚不足採。
    (三)按給付有確定期限者，債務人自期限屆滿時起，負遲延責任；又遲延之債務，
      以支付金錢為標的者，債權人得請求依法定利率計算之遲延利息，民法第二百
      二十九條第一項、第二百三十三條第一項前段分別定有明文。查依原告所提第
      一紙保證書所載，被告「保證於八十四年二月十五日以前一定歸還　…」等語
      ，故本件給付定有期限，被告並應自約定期限屆滿後之翌日即八十四年二月十
      六日起負遲延責任，原告起訴請求超過上開部分之遲延利息，尚屬無據。
    (四)綜上所述，原告起訴主張被告向其借款一百零二萬三千元，為可採，被告抗辯
      其未向原告借款八十萬元，至已借貸之二十二萬三千元部分業已清償，均不足
      採，故原告依消費借貸關係起訴請求被告給付原告一百零二萬三千元及自八十
      四年二月十六日起至清償日止按年息百分之五計算之利息為有理由，應予淮許
      ，請求超過上開部分，要屬無據應予駁回。
    (五)兩造陳明願供擔保，聲請宣告假執行或免為假執行，經核原告勝訴部分，合於
　　　法律規定，爰分別酌定相當之擔保金額宣告之；原告其餘假執行之聲請，因訴
  　　之駁回而失所依據，不予准許。
五、訴訟費用之負擔：民事訴訟法第七十九條。
中　　　華　　　民　　　國　　九十三　　年　　　六　　　月　　　八　　　日
                                           民事第六庭  法  官    李媛媛
正本係照原本作成
如對本判決上訴，須於判決送達後廿日內向本院提出上訴狀
中　　　華　　　民　　　國　　九十三　　年　　　六　　　月　　　九　　　日
                                                       書記官    林秀妙
